【裁判字號】    97,家訴,74
【裁判日期】    980511
【裁判案由】    確認遺囑真正
【裁判全文】
臺灣桃園地方法院民事判決              97年度家訴字第74號
原      告  丁○○
                      樓之1
訴訟代理人  黃政雄律師
被      告  庚○○
            甲○○
                      樓
共      同
訴訟代理人  葉智幄律師
上列當事人間請求確認遺囑真正事件，本院於民國98年4 月27日
言詞辯論終結，判決如下：
    主  文
原告之訴駁回。
訴訟費用由原告負擔。
    事  實  及  理  由
甲、原告起訴主張，原告為訴外人乙○○之配偶，被告2 人則為
    訴外人乙○○與其前妻所生之子女。訴外人乙○○於民國94
    年9 月7 日邀請訴外人丙○○、戊○○○、己○○為見證人
    ，由訴外人乙○○口授遺囑意旨，並由代筆人即訴外人丙○○筆記、宣讀、講解，經訴外人乙○○認可後，由見證人即
    訴外人丙○○、己○○、戊○○○及遺囑人乙○○同行簽名
    ，自已符合民法第1194條所規定代筆遺囑之要件無誤。又上
    開遺囑（下稱系爭遺囑）內容載明略以：「我為報答丁○○
    多年辛勞，我衷心感謝她對我的服侍與照顧，我願將桃園縣
    龜山鄉陸光村「陸光新城」（D04） 同心一路10號9 樓之1
    房子交丁○○繼承，任何人不得有異議或干涉」等語，且訴
    外人乙○○已於97年3 月26日死亡，則其所遺坐落桃園縣龜
    山鄉○○段第1311地號，所有權應有部分260/100000之土地
    及其上同段第3455建號，門牌號碼為桃園縣龜山鄉○○村○○○路10號9 樓之1 房屋（下合稱系爭不動產）自應歸由原
    告1 人繼承。然原告主張系爭遺囑為真正時，卻為被告所否
    認，是原告繼承系爭不動產之法律關係地位已陷於不明確，
    此項不利益並有以訴訟除去之必要，爰依法提起本件訴訟等
    語。並為訴之聲明：確認系爭遺囑為真正。
乙、被告則以：訴外人乙○○在系爭代筆遺囑上之簽名與其生前
    之簽名筆跡不同。而原告係於訴外人乙○○死亡後出殯前約
    97年4 月10日左右，提出另1 份遺囑予被告庚○○，經被告
    庚○○告知該遺囑因違反須3 位見證人之規定而無效等語後
    ，原告始另提出系爭遺囑，故系爭遺囑之真正顯有可疑。再
    兩造每人就訴外人乙○○之遺產各有1/3 之應繼分，而訴外
    人乙○○死亡時所留之遺產僅有系爭不動產，則系爭遺囑顯
    然違反特留分之強行規定，依民法第1187條、第73條之規定
    ，應認所為之遺贈無效。另倘如證人丙○○所言，系爭遺囑
    係於伊家中書寫，寫完後再拿給訴外人乙○○找證人己○○
    到現場，則可證證人己○○並無在場聽聞訴外人乙○○口述
    遺囑要旨。又若如證人己○○所言，系爭遺囑係原告要伊寫
    ，因為不方便，所以叫原告去找證人丙○○，亦可證系爭遺
    囑為原告請求書寫，與代筆遺囑應由遺囑人指定3 人以上之
    見證人之要式不合。另證人丙○○稱系爭遺囑係因格式不符
    ，所以重新書立，且是照著遺囑人口述內容書寫，沒有另外
    的筆記就直接寫；被告訴訟代理人所提出之94年9 月7 日遺
    囑原本應該是作廢了等語。則何以系爭遺囑與被告所提94年
    9 月7 日之遺囑內容相同，僅有文字書寫位置略異及見證人
    戊○○○簽名處不同？可證系爭遺囑應係抄寫被告提出之94
    年9 月7 日遺囑而作成，非經由遺囑人口述遺囑內容所作，
    應屬無效。再觀系爭遺囑上見證人戊○○○簽名之位置、姓
    名及身分證號碼等7 個字字跡，與其他見證人不同，且僅有
    其未於系爭遺囑上蓋印，足證其簽名為事後所增補。況系爭
    遺囑未記載代筆人之姓名，依上開法定要式規定，亦應屬無
    效。縱認系爭遺囑有效，被告至少亦有特留分1/6 或應繼分
    1/3 之權利等語，資為抗辯。並為答辯聲明：請求駁回原告
    之訴。
丙、得心證之理由：
一、按確認法律關係之訴，非原告有即受確認判決之法律上利益
    者，不得提起之，民事訴訟法第247 條第1 項前段定有明文
    。所謂即受確認判決之法律上利益，係指法律關係之存否不
    明確，原告主觀上認其在法律上之地位有不妥之狀態存在，
    且此種不妥之狀態，能以確認判決將之除去者而言（最高法
    院52年臺上字第1240號判例意旨參照）。本件原告主張系爭
    代筆遺囑為真正，原告並因此得單獨繼承系爭不動產等事實
    ，既為被告所否認，足徵兩造間就此私法上之法律關係存否
    存有歧見，原告於私法上之地位難謂無受侵害之危險，又此
    項危險得以對於被告之確認判決除去，則參照前揭法律規定
    及說明，原告自屬有即受確認判決之法律上利益而得提起本
    件訴訟，此先敘明。
二、原告所主張其為訴外人乙○○之配偶，被告則為訴外人乙○○與前妻所生之子女，而訴外人乙○○於97年3 月26日死亡
    之事實，有臺灣桃園地方法院檢察署相驗屍體證明書1 紙、
    戶籍謄本4 份附卷可稽（均為影本，見本院卷第7 頁至第11
    頁），復為被告所不爭執，堪信為真實。又原告進而主張訴
    外人乙○○於死亡前之94年9 月7 日曾邀訴外人丙○○、己○○、戊○○○為見證人，並由訴外人丙○○擔任代筆人，
    製作系爭遺囑之事實，則為被告所否認，並以前揭情詞置辯
    。經查，證人即系爭遺囑之代筆人兼見證人丙○○業於本院
    97年6 月19日言詞辯論時到庭證稱略以：系爭遺囑係訴外人
    乙○○於遺囑上之日期叫伊寫的，訴外人乙○○到伊家裡由
    伊寫好後交給訴外人乙○○，並找訴外人己○○到現場，當
    天從頭到尾見證人3 人都在，寫好後有念給他們聽，給他們
    看，他們才簽名，之後拿到公證處去公證，但因形式不合，
    找代書寫又太貴，就拿回來自己寫等語；另證人即系爭遺囑
    見證人己○○亦於同日到院證稱略以：原本原告要伊寫，後
    因故由原告請證人丙○○寫，當天是在訴外人乙○○家裡由
    證人丙○○寫的，寫的時候伊及伊太太戊○○○從頭到尾都
    在場，寫完後交給原告，隔天攜系爭遺囑到法院公證，但因
    系爭不動產沒有產權、土地權狀所以無法通過公證，打算有
    產權時再處理，但有產權時訴外人乙○○已過逝等語；之後
    復補稱證人丙○○一共寫了2 份遺囑等語在卷可參（均見本
    院卷第26頁至第32頁）；另原告則於本院98年2 月19日言詞
    辯論時到庭陳述略以：第一份是寫好以後去法院公證，公證
    人說不可以，少1 個證人，要3 個證人，伊就去打電話給戊○○○，叫戊○○○來簽名，伊是在法院公證處打電話，戊○○○有過來簽，戊○○○簽了1 份等語（見本院卷第240
    頁）。綜合上開證人及原告所述，系爭遺囑繕寫的地點，究
    竟在證人丙○○所稱在其家裡，還是證人己○○所述係在訴
    外人乙○○家裡已不一致；再證人丙○○陳稱拿到公證處的
    代筆遺囑因形式不合等緣故就拿回來自己寫，而證人己○○
    則說系爭遺囑即為拿到公證處的遺囑，爾後經本院提示被告
    訴訟代理人所提出另份無訴外人戊○○○簽名見證之遺囑後
    補稱應有2 份遺囑，可知此2 名證人各自所指的代筆遺囑是
    否確屬同1 份遺囑，亦有商榷餘地。上開明顯之事實證人之
    間所為之陳述既有不同，加以證人丙○○為16年6 月生，證
    人己○○則為17年8 月生，於作證陳述時均近80歲，年事已
    高，就上開已隔數年之事實，其記憶難免有差池或誤記之處
    ，是其等證詞之內容，應認非全然可信為符合真實。此外，
    原告於本院98年2 月19日言詞辯論時已自承訴外人戊○○○
    只簽1 份代筆遺囑，且是伊在到法院時公證人表示少1 個證
    人後，才叫訴外人戊○○○到法院在遺囑上簽名等語在卷（
    見本院卷第240 頁）。而查，原告之年紀為60餘歲，所陳述
    者又係攸關於己之事項，理應印象較為深刻，故其上開所述
    ，應認較前揭證人所述之部分接近真實。故就系爭遺囑而言
    ，訴外人戊○○○應認非訴外人乙○○所指定之見證人，且
    其未在立系爭遺囑同時在場親見親聞並與其他見證人全體及
    遺囑人同行簽名；而係在事後原告與訴外人乙○○欲持系爭
    遺囑至法院公證時，因見證人僅有證人丙○○、己○○2 人
    ，與法律規定不合遭拒後，始由原告以電話通知訴外人戊○○○至法院補上見證人簽名之事實，應堪認定無誤。
三、按代筆遺囑，由遺囑人指定3 人以上之見證人，由遺囑人口
    述遺囑意旨，使見證人中之1 人筆記、宣讀、講解，經遺囑
    人認可後，記明年、月、日及代筆人之姓名，由見證人全體
    及遺囑人同行簽名，遺囑人不能簽名者，應按指印代之，民
    法第1194條定有明文。而代筆遺囑未依此法定方式製作者，
    自屬無效（最高法院81年度台上字第484 號判決意旨可供參
    考）。且依上開法律文義及立法意旨觀之，代筆遺囑之見證
    人應以被繼承人為遺囑時，始終親自在場與聞其事並得為證
    明及簽名於其上之人始可（最高法院85年度台上字第1672號
    判決意旨亦得供參考）。準此，若代筆遺囑之見證人非於被
    繼承人在場為遺囑時始終親自在場與聞其事者，其即使於事
    後或他處在遺囑上簽名為見證人，亦不生見證之效力，亦即
    該代筆遺囑應認為違反上開法定方式而無效。
四、本件系爭遺囑於製作時，其上簽名之見證人戊○○○並非在
    場始終見聞其事之人，而係於事後在法院的公證處應原告之
    邀而在見證人欄處簽名之事實，既經認定如前，則依上揭法
    律規定及說明，系爭遺囑自已因不符法定方式而無效。從而
    ，原告請求確認系爭遺囑為真正，於法即有未合，為無理由
    ，應予駁回。
五、兩造其餘攻擊或防禦方法及未經援用之證據，經本院斟酌後
    ，認為均不足以影響本判決之結果，自無再逐一詳予論駁之
    必要，併此敘明。
據上論結，本件原告之訴為有理由，依民事訴訟法第78條，判決
如主文。
中    華    民    國    98    年    5    月    11    日
                  家事法庭  法  官  張震武
以上正本係照原本作成。
如對本判決上訴應於判決送達後20日內向本院提出上訴狀（須附
繕本），並繳納上訴費用。
中    華    民    國    98    年    5    月    11    日
                            書記官  劉昆鑫


司法院資訊處製作；財團法人民間司法改革基金會備份。
